ACORDAO-COMPLETO-2388875

ACÓRDÃO 361/2020 ATA 5/2020 - PLENÁRIO

VISTOS, relatados e discutidos estes autos em que se apreciam embargos de declaração opostos por Francisco Bento de Araújo, Jackson Roberto de Moura, José Edison Cavalcante Soares, Manoel Neto da Silva e José Ricáscio Mendes de Sousa contra o Acórdão 2.177-TCU-Plenário, por meio do qual o Tribunal, em análise das razões de justificativa apresentadas em face de irregularidades praticadas em operações de financiamento do Banco do Nordeste do Brasil S.A. (BNB) com recursos do Fundo Constitucional de Financiamento do Nordeste (FNE) , aplicou, com fundamento no art. 58, inciso II, da Lei 8.443/1992, multas aos embargantes;
ACORDAM os Ministros do Tribunal de Contas da União, reunidos em Sessão do Plenário, diante das razões expostas pelo Relator, em:
9.1. com fundamento nos arts. 32, inciso II, e 34 da Lei 8.443/1992, conhecer e rejeitar os presentes embargos de declaração, mantendo-se inalterado o Acórdão 2.177-TCU-Plenário;
9.2. dar ciência deste acórdão aos embargantes.

Embargos de declaração opostos contra acórdão que aplicou multa aos responsáveis no âmbito de representação acerca de irregularidades praticadas em operações de financiamento do Banco do Nordeste com recursos do Fundo Constitucional de Financiamento do Nordeste (FNE).

Banco do Nordeste do Brasil S.A.

3. Embargantes: Jackson Roberto de Moura (XXX.088.183-XX); José Edison Cavalcante Soares (XXX.554.603-XX); Francisco Bento de Araújo (XXX.352.673-XX); Manoel Neto da Silva (XXX.243.393-XX); José Ricáscio Mendes de Sousa (XXX.445.723-XX).

13.1. Ministros presentes: Ana Arraes (na Presidência), Walton Alencar Rodrigues, Augusto Nardes, Raimundo Carreiro e Bruno Dantas (Relator).
13.2. Ministros-Substitutos convocados: Marcos Bemquerer Costa e André Luís de Carvalho.
13.3. Ministro-Substituto presente: Augusto Sherman Cavalcanti.

BRUNO DANTAS

Ministro Bruno Dantas.

Trata-se de embargos de declaração opostos por Francisco Bento de Araújo (peça 711) , Jackson Roberto de Moura (peça 707) , José Edison Cavalcante Soares (peça 709) , Manoel Neto da Silva (peça 755) e José Ricáscio Mendes de Sousa (peça 799) contra o Acórdão 2.177-TCU-Plenário, por meio do qual o Tribunal, após a análise de razões de justificativa apresentadas em face de irregularidades praticadas em operações de financiamento do Banco do Nordeste do Brasil S.A. (BNB) com recursos do Fundo Constitucional de Financiamento do Nordeste (FNE) , aplicou, com fundamento no art. 58, inciso II, da Lei 8.443/1992, multas aos embargantes.
Nesta oportunidade, os embargantes alegam que a deliberação recorrida estaria eivada de omissão, contradição e obscuridade.
Jackson Roberto de Moura alega a ocorrência de contradições relacionadas à irregularidade que lhe fora imputada e à sanção cominada. 
2.1. No tocante à irregularidade que fundamentou a condenação, apresenta os seguintes argumentos:
2.1.1. Em trecho do relatório da decisão embargada, a unidade instrutora reconheceu a existência de deficiências no apoio ao trabalho dos técnicos de campo e afirmou ser limitada a responsabilidade desses profissionais em comparação a dos agentes que detinham o poder de gerência (peça 707, p. 2-3) ;
2.1.2. Não seria atribuição do técnico de campo a verificação, para fins de admissibilidade, das notas fiscais, atividade precípua da agência, conforme consignado no item 212 do relatório da decisão embargada;
2.1.3. Se a nota fiscal não indicava o número de série do equipamento, a anotação no laudo por parte do técnico de campo seria inócua, pois inexistiria cruzamento de informações (peça 707, p. 4) ;
2.1.4. Quanto à vistoria dos equipamentos, naquela ocasião, a empresa estaria em atividade no endereço Avenida Castelo Branco, 6057, Horizonte/CE, tendo sido os equipamentos vistoriados pelo embargante na fábrica de Refrigerante Wilson, localizada à Rua Nogueira Acioli, 1704, Centro, Fortaleza (peça 707, p. 4-5) ; 
2.1.5. Pode ter sido o embargante induzido a erro, tendo em vista a possível má-fé do grupo empresarial (peça 707, p. 14) ;
2.1.6. Haveria contradição na afirmação de que o embargante teria levado à prejuízo o BNB, tendo em vista que a vistoria é atividade posterior ao desembolso dos recursos;
2.1.7. Somente a partir de agosto de 2012 teria começado a ser exigida dos técnicos de campo a inclusão do número de série dos equipamentos nos laudos (peça 707, p. 5-11) .
2.2. Jackson Roberto de Moura apresenta, ainda, os seguintes argumentos para fundamentar a ocorrência de contradição relacionada à sanção que lhe fora cominada (peça 707, p. 22-24) :
2.2.1. Não houve descumprimento de norma legal ou regulamentar a que se refere o inciso II do art. 58 da Lei 8.443/1992; 
2.2.2. O laudo emitido pelo embargante não ensejou dano ao erário, de forma a justificar a incidência do inciso III do art. 58 da Lei 8.443/1992; 
2.2.3. Haveria desproporcionalidade da multa, uma vez que foi condenado ao pagamento de R$ 4.000,00 pelo cometimento de uma única irregularidade, ao passo que o técnico de campo José Edison Cavalcante foi condenado em R$ 24.000,00 pelo cometimento de 16 irregularidades, razão pela qual pleiteia, subsidiariamente ao saneamento das contradições, a redução do valor da multa para R$ 1.500,00. 
José Edison Cavalcante Soares sustenta a existência de contradições na decisão, relacionadas às seguintes irregularidades:
2.3. Irregularidade 14 (peça 709, p. 3-4) :
2.3.1. Nos itens 339 a 342 o TCU teria passado "a tergiversar sobre as razões de justificativa para a irregularidade 14" e, contraditoriamente, rejeitado a defesa do embargante; 
2.3.2. Somente a partir de agosto de 2012 teria começado a ser exigida dos técnicos de campo a inclusão do número de série dos equipamentos nos laudos; 
2.4. Irregularidade 34 (peça 709, p. 5-6) :
2.4.1. Nos itens 343 a 350 o TCU teria passado "a tergiversar sobre as razões de justificativa para a irregularidade 34" e, contraditoriamente, rejeitado a defesa (peça 709, p. 5) . Desse modo, tornar-se-ia imperioso reconhecer que a justificativa apresentada pelo embargante elidiu a irregularidade; 
2.4.2. O TCU teria confirmado que a máquina vistoriada pelo embargante existe e foi constatada pela CGU; 
2.4.3. Não haveria evidência da participação do embargante em atos de simulação e a ausência de informação expressa, no laudo, seria prática comum entre os técnicos e amplamente aceita pelos superiores hierárquicos; 
2.5. Irregularidade 2 (peça 709, p. 6-7) :
2.5.1. No documento de viagem, o deslocamento foi emitido a São Gonçalo do Amarante em razão de outra diligência, fato que não impedia o deslocamento do embargante para outro município integrante da região metropolitana de Fortaleza; 
2.5.2. Quanto ao endereço indicado no campo 'Cliente', essa parte do laudo não era editável, e o endereço visitado teria sido o mesmo indicado pelo gerente da CENOP; 
2.5.3. Não teria havido desembolso realizado em razão do laudo emitido; 
2.6. Irregularidades 28 e 29 (peça 709, p. 7-12) :
2.6.1. A decisão embargada teria sido contraditória, em face da ausência de comprovação de fraude por parte do embargante. No caso, o técnico de campo deveria vistoriar a construção de dois galpões e a aquisição de máquinas e equipamentos, não lhe sendo apresentadas todas as informações da operação, mas somente daquilo que seria vistoriado, conforme demonstrariam depoimentos transcritos nos embargos; 
2.6.2. Os técnicos de campo não possuíam máquinas fotográficas ou outros meios de registro que possibilitassem a comprovação das constatações feitas. Haveria contradição, portanto, entre as obrigações do embargante e aquilo o TCU esperava dele; 
2.7. Irregularidade 93 (peça 709, p. 12-17) :
2.7.1. A descrição da irregularidade diria respeito à função de gerente de negócios e de gerente geral, sem correlação lógica com a função que exercia o embargante, técnico de campo;
2.7.2. O laudo emitido pelo embargante era de vistoria de rotina, ocasião em que os desembolsos já haviam sido realizados.
2.8. Irregularidades 65, 67, 69, 71, 74, 76, 78, 80, 82, 85, 87 e 92 (peça 709, p. 17-21) : 
2.8.1. Na ausência de parâmetros de mercado, o engenheiro poderia utilizar o método involutivo em vez do método comparativo;
2.8.2. A diferença de meses afeta as avaliações e as avaliações realizadas pela CGU e pela Sindicância do BNB não seriam dotadas de imparcialidade;
2.8.3. Não havia possibilidade de, nas avaliações, incluir planilhas de homogeneização de dados juntamente com o laudo;
2.9. Por fim, o embargante afirma que o Tribunal lhe teria aplicado multa com fundamento no inciso III do art. 58 da Lei 8.443/1992, mesmo sem que fosse atribuída ao técnico de campo atividades de gestão (peça 709, p. 17-21) .
Francisco Bento de Araújo sustenta a ocorrência de contradições, nos seguintes termos (peça 711) :
2.10. Não foi interposto recurso da decisão proferida no processo administrativo disciplinar, pois os argumentos do embargante já haviam sido apresentados na fase de defesa e os funcionários do BNB estariam sendo pressionados pela controladoria externa para punir os empregados, mesmo que inexistisse infração; 
2.11. Não teria participado da parte técnica do financiamento, atribuição dos analistas e técnicos de campo; 
2.12. Houve solicitação por parte do embargante do fundo de liquidez, bem como a contratação dos seguros dos equipamentos;
2.13. A inexistência de norma indicativa para circularização de notas fiscais é tão clara que sequer o TCU indicou a norma que deveria ser cumprida;
2.14. A liberação inicial do crédito, que ocorreu em razão da apresentação de notas fiscais, não foi autorizada pelo embargante; 
2.15. Após novembro de 2010, ocasião em que a empresa teria transferido sua conta para a Agência Fortaleza-Bezerra, a responsabilidade pelos atos seguintes da operação de crédito passou a ser de outros funcionários;
2.16. O TCU teria aplicado multa ao embargante com fundamento nos incisos II e III do art. 58 da Lei 8.443/1992, sem que ele tivesse descumprido norma ou praticado ato de gestão.
Manoel Neto da Silva alega a existência de omissões na decisão embargada em relação aos seguintes argumentos de defesa (peça 755) :
2.17. A liberação dos recursos diretamente ao mutuário estava objetivamente prevista em norma do banco; 
2.18. Não havia recomendação do banco para que os recursos fossem liberados diretamente ao fornecedor dos bens;
2.19. Não foram explicitadas as razões pelas quais foi responsabilizado, considerando que o procedimento fora efetuado estritamente em consonância com as orientações vigentes à época, em especial o item 2.3 do Manual de Procedimentos - Operações de Crédito;
2.20. A Auditoria do banco isentou o embargante quanto à omissão na vistoria, atividade que não seria atribuição do gestor geral da agência;
2.21. Em relação à constatação de que as notas fiscais foram emitidas por empresa pertencente ao mesmo controlador, a decisão não atentou para o fato de a fornecedora ser uma concessionária autorizada da marca KPMG, dotada de estrutura de venda, estoque e assistência técnica. Não se tratava de empresa de fachada, sendo, inclusive, tradicional cliente da agência.
José Ricáscio Mendes de Sousa alega a ocorrência de omissões, contradições e obscuridades (peça 799) .
2.22. No tocante à aceitação de notas fiscais inidôneas, o embargante alega que a decisão teria sido omissa quanto aos seguintes argumentos de defesa:
2.22.1. Não teria participado da conferência dos documentos fiscais atrelados à liberação de recursos, em especial das empresas constantes do acórdão;
2.22.2. As liberações teriam ocorrido nas contas correntes das mutuárias, na forma do Manual de Procedimentos - Operações de Crédito - 12-1-Nota.1, sem que se demonstrassem qualquer tipo de ilícito fiscal;
2.22.3. As operações de financiamento teriam sido vistoriadas;
2.22.4. O embargante não teria liberado com sua senha ou matrícula, no período de 1/7/2010 a 8/2/2012, quaisquer valores de parcelas de financiamentos para clientes do banco.
2.23. Com relação à irregularidade 32, haveria omissão e obscuridade na fundamentação da decisão quanto aos seguintes argumentos:
2.23.1. O pedido de liberação de recursos da segunda e última parcela do financiamento teria sido realizado pelo gerente de negócios, que não teria apontado irregularidades nos documentos fiscais apresentados;
2.23.2. O controle interno do BNB também teria opinado quanto à conformidade do pedido de liberação da última parcela do crédito;
2.23.3. A decisão embargada não teria considerado o fato de que a nota fiscal 000.000.17 fora devidamente atestada pela agência;
2.23.4. Haveria obscuridade nos itens 520 e 521 do relatório que acompanha a decisão embargada, nos quais não estaria claro se o embargante poderia ser responsabilizado pelas informações contidas no laudo de vistoria, elaborado por engenheiro do banco. Tampouco haveria clareza quanto à identificação dos responsáveis pela análise do laudo de vistoria, das notas fiscais que habilitaram a liberação do crédito e pela realização do crédito dos valores na conta corrente da beneficiária. Também não teriam sido apontadas as falhas na elaboração e na análise desses documentos.
2.24. Em relação às irregularidades 68, 70 e 72, sustenta a existência de omissão e contradição, aduzindo o seguinte:
2.24.1. Conforme demonstrariam depoimentos de gerentes, o embargante não teria participado da conferência de documentos e notas fiscais;
2.24.2. Os pedidos de liberação de recursos não teriam demonstrado ilícito fiscal que pudesse inibir a liberação dos créditos;
2.24.3. As liberações teriam ocorrido nas contas das mutuárias, na forma prevista pelo Manual de Procedimentos - Operações de Crédito - 12-1-Nota.1;
2.24.4. Este normativo facultaria ao gerente geral a dispensa da verificação in loco da prévia entrega dos bens financiados;
2.24.5. Os gestores da agência só teriam alçada para visitar empreendimentos cujos financiamentos não ultrapassassem o valor de R$ 200 mil;
2.24.6. Houve vistoria nas três empresas: Finhouse, Construmar e Conterrânea;
2.24.7. Não houve, no período de 1/7/2010 a 8/2/2012, liberação de qualquer senha ou matrícula do embargante; 
2.24.8. Seria contraditória a declaração de que nada foi dito acerca da validade da nota fiscal, se a gerente de negócios verificou a conformidade da documentação fiscal da empresa, solicitando ao gerente geral a liberação dos recursos;
2.24.9. O TCU não teria informado que o pedido de liberação dos recursos foi idealizado pela gerente de negócios que, no exame da documentação apresentada, não demonstrou a existência de indícios de irregularidade nos documentos fiscais;
2.24.10. Teria havido contradição na afirmação de que o embargante teria se omitido da instrução do pleito, quando verificado que ele participou da sua aprovação, contratação e liberação dos recursos;  
2.24.11. O TCU não teria informado que não seria atribuição do gerente geral o exame de conformidade dos documentos fiscais. Ademais, os documentos fiscais, após exame da área de negócios, seriam enviados ao gerente executivo, e não ao gerente geral. Eventuais dúvidas ou ilícitos nesses documentos seriam dirimidos pelas áreas de negócio e operacional;
2.24.12. Haveria contradição na análise do TCU, por não entender que quem fundamenta o pedido de liberação seria a área de negócios;
2.24.13. Não caberia ao TCU atribuir ao embargante os riscos de lesão aos cofres do FNE se ele sequer tocou nos documentos fiscais que habilitaram a liberação dos recursos.
2.25. Com relação à irregularidade 89, haveria omissão quanto aos seguintes argumentos:
2.25.1. No pedido de liberação dos recursos, feito pela gerente de negócios, não existiria alerta quanto a supostos ilícitos fiscais existentes na documentação;
2.25.2. O Tribunal não teria considerado o fato de ter o embargante solicitado ao gerente executivo os boletos de liberação do crédito para aposição de assinatura;
2.25.3. A análise do Tribunal não teria considerado que a agência pediu a vistoria do empreendimento financiado logo após a liberação dos recursos, cabendo à CENOP-FOR e ao técnico designado realizar essa atividade;
2.25.4. Não teria havido menção, na análise do Tribunal, quanto ao fato de que a liberação dos recursos foi realizada com base no pedido de liberação elaborado pela gerente de negócios.
2.26. Por fim, com relação à irregularidade 93, o embargante argui as seguintes omissões quanto aos argumentos de defesa apresentados nas razões de justificativa:
2.26.1. A análise teria deixado de mencionar que o embargante autorizou o crédito com base no pedido elaborado pela gerente de negócios, que não acusou anormalidades fiscais na documentação;
2.26.2. Não foi mencionado que as máquinas financiadas eram usadas, razão pela qual a agência já tinha conhecimento da existência dos bens;
2.26.3. A decisão teria ignorado o fato de que "o banco buscou a licitude da operação, quando fez a sua liberação mediante a entrega de notas fiscais idôneas, que foram devidamente conformizadas [sic] pelo gerente de negócios" e posteriormente canceladas pela beneficiária;
2.26.4. A declaração da Sefaz de que a fornecedora era inativa no momento da compra foi emitida posteriormente à operação de crédito;
2.26.5. A decisão teria ignorado o fato de que a Comissão Processante do BNB teria aceitado o relatório de convalidação dos bens financiados usados;
2.26.6. Não foi mencionado que a vistoria prévia era facultativa, nos termos do Manual de Procedimentos - Operações de Crédito 12-1-Nota 1, e que os bens financiados eram usados;
2.27. Não foi mencionado que a agência pediu a vistoria de acompanhamento dos bens liberados no mesmo dia da efetivação do crédito, não sendo o embargante responsável pela demora no atendimento da demanda.
Diante da pretensa relevância das questões aduzidas, os embargantes finalizam os expedientes requerendo o acolhimento dos embargos.
É o relatório.

8.1. Rômulo Weber Teixeira de Andrade (14415/OAB-CE) e outros, representando José Edison Cavalcante Soares, Jackson Roberto de Moura e Francisco Bento de Araújo;  
8.2. Yasser de Castro Holanda (14.781/OAB-CE) e outros, representando Manoel Neto da Silva.

Não atuou.

REPRESENTAÇÃO. IRREGULARIDADES EM OPERAÇÕES DE FINANCIAMENTO DO BANCO DO NORDESTE DO BRASIL COM RECURSOS DO FUNDO CONSTITUCIONAL DE FINANCIAMENTO DO NORDESTE. AUDIÊNCIAS. REJEIÇÃO DAS RAZÕES DE JUSTIFICATIVA DE PARTE DOS RESPONSÁVEIS. MULTAS. EMBARGOS DE DECLARAÇÃO. AUSÊNCIA DE CONTRADIÇÃO, OBSCURIDADE OU OMISSÃO. CONHECIMENTO E REJEIÇÃO.

REPRESENTAÇÃO (REPR)

Secretaria de Controle Externo do Sistema Financeiro Nacional e dos Fundos de Pensão (SecexFinan).

Trata-se de embargos de declaração opostos por Francisco Bento de Araújo, Jackson Roberto de Moura, José Edison Cavalcante Soares, Manoel Neto da Silva e José Ricáscio Mendes de Sousa contra o Acórdão 2.177-TCU-Plenário, por meio do qual o Tribunal, em análise das razões de justificativa apresentadas em face de irregularidades praticadas em operações de financiamento do Banco do Nordeste do Brasil S.A. (BNB) com recursos do Fundo Constitucional de Financiamento do Nordeste (FNE) , aplicou, com fundamento no art. 58, inciso II, da Lei 8.443/1992, multas aos embargantes.
Nesta oportunidade, os embargantes alegam que a deliberação estaria eivada de omissões, contradições e obscuridades, conforme exposto no relatório precedente.
II
Satisfeitos os requisitos atinentes à espécie, os presentes embargos devem ser conhecidos, com fundamento nos arts. 32, inciso II, e 34 da Lei 8.443/1992.
Dito isso, adianto que não vislumbro as omissões, as contradições e as obscuridades ventiladas.
Observo, ainda, que parte dos argumentos apresentados pelos então ocupantes do cargo de Técnico de Campo, Jackson Roberto de Moura e José Edison Cavalcante Soares, são semelhantes, razão pela qual serão analisados em conjunto. Quanto às demais questões recursais, serão analisadas em itens apartados por embargante.
III
Jackson Roberto de Moura e José Edison Cavalcante Soares sustentam, de forma semelhante, a existência de contradições na decisão embargada com base nos seguintes argumentos:
2.1. Haveria contradições entre a decisão do TCU e as conclusões da unidade instrutora consignadas no relatório que antecede o acórdão embargado;
2.2. A unidade instrutora teria reconhecido a existência de deficiências no apoio ao trabalho dos técnicos de campo e afirmado ser limitada a responsabilidade desses profissionais em comparação a dos agentes que detinham o poder de gerência;
2.3. Não seria atribuição do técnico de campo a verificação, para fins de admissibilidade, das notas fiscais, atividade precípua da agência;
2.4. Somente a partir de agosto de 2012 teria começado a ser exigida dos técnicos de campo a inclusão do número de série dos equipamentos nos laudos. 
Sintetizados os argumentos recursais, não verifico, no caso, as alegadas contradições. 
Conforme preceitua o art. 69 do Regimento Interno desta Corte, as deliberações do Tribunal são formadas por três partes essenciais: o relatório, a fundamentação e o dispositivo. Enquanto o relatório traz as conclusões da unidade instrutora, a fundamentação apresenta as razões de decidir e a parte dispositiva, a decisão. 
Desse modo, como o relator e o colegiado não estão vinculados às conclusões da unidade instrutora, o encaminhamento consignado no relatório não necessariamente corresponderá aos motivos que fundamentaram a decisão, apresentados no voto, e à própria decisão do colegiado, contida no dispositivo. Essa correspondência entre relatório e voto somente ocorrerá, por óbvio, quando o relator anuir às conclusões da unidade instrutora e, consequentemente, incorporá-las às suas razões de decidir. 
Não caracteriza, portanto, o vício de contradição para fins de embargos eventuais divergências entre o entendimento da unidade instrutora, transcrito no relatório, e a decisão do Tribunal. Esse vício refere-se tão somente às contradições resultantes de incompatibilidades entre as proposições verificadas na fundamentação (voto) ou, ainda, as incompatibilidades verificadas entre a fundamentação (voto) e o acórdão (dispositivo) .
Ressalto que esse é o entendimento pacífico do TCU, consignado, inclusive, em enunciado da Jurisprudência Selecionada desta Corte (Acórdão 78/2017-TCU-Plenário) :
"Eventual divergência entre o juízo do relator, explicitado no voto, e os pareceres constantes do relatório não necessariamente implica a existência de contradição na deliberação. A instrução da unidade técnica e o parecer do Ministério Público junto ao TCU não vinculam o relator, que pode ou não adotar as análises técnicas como razões de decidir."
Com relação ao argumento de que teriam sido reconhecidas deficiências no apoio ao trabalho dos técnicos de campo, bem como a limitação da responsabilidade desses profissionais em comparação com a dos agentes que detinham o poder de gerência, esclareço que a conclusão da unidade instrutora no sentido de que a conduta praticada por outros agentes, notadamente os gerentes, mereceria maior reprovação, juízo típico de culpabilidade, não afasta a responsabilidade dos técnicos de campo pelas condutas por estes praticadas. 
Esse juízo de reprovação, incidente sobre o fato e o seu autor, é necessário para fins de dosimetria da multa. Parametrizado, portanto, pela ideia de culpabilidade, de forma a garantir que não haja excesso do poder punitivo estatal, em respeito ao princípio da individualização da pena, segundo o qual a sanção aplicada se correlaciona à gravidade e às circunstâncias do caso, não podendo ser padronizada. Ao reconhecer que determinada conduta é mais gravosa do que outra, o Tribunal somente indica quais elementos adotou para a fixação da sanção.
Com relação aos argumentos referentes aos deveres dos técnicos de campo, tais como competência para análise de nota fiscal ou mesmo obrigação de registrar o número de série dos equipamentos, verifico que os embargantes não demonstram, em seus argumentos recursais, a existência do vício de contradição na decisão, buscando, tão somente, rediscutir o mérito do julgado.
De forma geral, a atuação dos técnicos de campo foi adequadamente analisada pela unidade instrutora, conforme demonstram diversos trechos do relatório que antecede a deliberação embargada, a seguir transcritos:
"179. Convém anotar neste início de análise, que, como ficará evidente adiante, a responsabilização dos técnicos de campo neste processo está restrita aos casos comprovados de cometimento de fraude no estrito exercício de suas atividades periciais, como avaliador e vistoriador. Como funcionários subalternos, sem dever ou poderes gerenciais ou administrativos, sempre se considerará que os técnicos de campo da Cenop/For detêm parcela menor da responsabilidade pelas irregularidades e tão somente nos casos de comprovada falsificação da verdade dos fatos.
 (...) 
198. Conforme explicado nos itens 135/136, os técnicos de campo da Cenop/For não foram também excluídos da responsabilização em virtude da maior independência com que podiam realizar suas tarefas, com poder de impedir as fraudes verificadas nos projetos. De fato, na prática que imperava na Cenop/For à época das ocorrências, o técnico de campo detinha poder quase ilimitado, dispensado que estava de indicar quaisquer elementos de prova nos seus laudos, a despeito da importância crucial das vistorias para a higidez do processo de crédito do Banco do Nordeste. Tais deficiências foram desde o início destacadas pela CGU em suas apurações sobre a presente matéria, conforme se pode notar pela seguinte anotação:
'Verifica-se também que a ausência de relatório fotográfico nos relatórios fragiliza o termo de vistoria, vez que dá demasiada validade ao que está registrado pelo técnico no relatório, sem que haja verdadeira comprovação do que foi declarado. Outro aspecto inadequado se refere ao caráter subjetivo existente na avaliação da idade do equipamento.'
 (...) 
239. Além do mais, a conferência da validade da nota fiscal é tarefa da agência administradora do crédito, ainda mais quando são evidentes as suspeitas de falsificação documental. Na linha da responsabilidade restrita dos técnicos de campo adotada nesta instrução, delineada em diversas passagens, a responsabilização só acontece quando restar comprovada a má fé do próprio técnico na ação ou omissão faltosa. Pressupõe-se que a agência que encaminha nota fiscal com elementos omissos ou com indícios facilmente identificáveis de fraude aos técnicos pretende se valer do menor poder de questionamento desses profissionais subordinados.
240. Resta o questionamento relativo à ausência de indicação do número de série do equipamento no laudo da vistoria da máquina financiada. Trata-se de falha operacional básica na atividade geral de perícia técnica, que exige do perito a indicação sobre como chegou a suas conclusões (CPC, art. 473, § 1º) . Se o objetivo da vistoria é constatar a existência de máquina, o laudo deverá individualizar com todos os meios a seus dispor o equipamento eventualmente vistoriado.
241. Portanto, no campo administrativo e disciplinar está plenamente justificada a apenação dos técnicos de campo que descuidaram desse dever básico da profissão pericial que é a perfeita individualização dos equipamentos vistoriados, inclusive previsto na norma processual civil codificada." (destaquei) 
IV
Jackson Roberto de Moura apresenta os seguintes argumentos para fundamentar a existência de contradições na deliberação embargada:
2.5. Os equipamentos teriam sido vistoriados pelo embargante na fábrica de Refrigerante Wilson;
2.6. O embargante pode ter sido induzido a erro, diante de possível má-fé do grupo empresarial;
2.7. Haveria contradição na afirmação de que o embargante teria levado a prejuízo o BNB, tendo em vista ser a vistoria atividade posterior ao desembolso dos recursos;
2.8. Não teria havido descumprimento de norma legal ou regulamentar que justificasse a aplicação da sanção prevista no inciso II do art. 58 da Lei 8.443/1992; 
2.9. O laudo emitido pelo embargante não teria ensejado dano ao erário, de forma a justificar a incidência do inciso III do art. 58 da Lei 8.443/1992; 
2.10. A dosimetria da sanção que fora aplicada ao embargante não seria proporcional, considerando as multas cominadas aos demais responsáveis.
Sintetizados os argumentos recursais, não verifico as alegadas contradições.
Com relação aos argumentos pertinentes à vistoria e também à questão da indução ao erro, verifico que o embargante não aponta, de fato, uma contradição na decisão embargada, buscando, tão somente, reapresentar suas teses de defesa em busca da rediscussão do mérito.
Cumpre, portanto, rememorar que contradição embargável é aquela que presume a existência de proposições inconciliáveis entre si, isto é, a ocorrência de uma incongruência lógica entre distintos elementos da decisão, seja por haver justaposição de fundamentos antagônicos, seja por haver incompatibilidade entre as razões de decidir e a própria decisão. 
Em face desses elementos, observa-se que o vício de contradição possui natureza interna, verificado, portanto, na própria decisão, conforme bem exposto em precedente da Primeira Câmara deste Tribunal (Acórdão 3339/2013-TCU-Primeira Câmara) :
" (...) a contradição deve estar contida nos termos do decisum atacado, este compreendido no âmbito desta Corte como o conjunto: Relatório, Voto e Acórdão. Não cabe alegação de contradição entre o acórdão embargado e 'doutrina', 'jurisprudência' ou mesmo 'comando legal'. A alegação é pertinente em recurso de reconsideração ou pedido de reexame, no qual o comando atacado é contrastado com a jurisprudência, a doutrina e o ordenamento jurídico. Entretanto, é descabida em embargos de declaração, cuja única finalidade é esclarecer ou integrar a decisão embargada, excepcionalmente modificando-a."
Ademais, verifico que a conduta do embargante restou adequadamente analisada, conforme se observa do seguinte excerto do relatório da decisão embargada:
"274. No caso da Irregularidade 2, pode-se ver que todas as falhas anotadas na forma como se processavam as atestações da compra de equipamentos pela mutuária se repetiram: a nota fiscal não era eletrônica e continha indícios veementes de falsificação, como ter sido emitida por empresa de ramo estranho ao dos equipamentos. O número de série das máquinas não foi discriminado, nem na nota, nem no laudo e não houve registro fotográfico dos bens. Adicionalmente, duas das máquinas foram certificadas não no estabelecimento vistoriado, o qual se encontrava em pleno funcionamento, segundo o técnico, mas em uma outra fábrica, cujo envolvimento na questão não é explicado ou justificado.
275. Na hipótese mais favorável ao responsável, os representantes da empresa apresentaram ao responsável equipamentos que não foram adquiridos com os recursos do financiamento, inclusive a empilhadeira e a rotuladora que estavam na fábrica de refrigerantes. Em sua defesa ele reitera ter atestado a existência dos equipamentos, inclusive os dois que estavam em outro local e, como atenuante, alega que a vistoria era de simples confirmação de outra vistoria e não se destinava à liberação de qualquer parcela do financiamento.
276. Todas essas irregularidades estão bastante evidenciadas no laudo elaborado pelo responsável. Veja-se o teor da atestação conforme transcrita na própria defesa do responsável (peça 428, p. 5) .
'Esta vistoria é complementar as anteriores, e particularmente a de número 016.2011.937. A empresa encontra-se funcionando normalmente e pudemos comprovar a total aplicação dos recursos dos itens financiados.
Os equipamentos financiados se encontram funcionando e em perfeito estado de conservação. Uma das empilhadeiras e uma rotuladora foram vistoriadas nas dependências da fábrica de refrigerante Wilson, localizada à Rua Nogueira Acioli 1704 - Centro.'
277. O conteúdo indica que o técnico quis dizer que os equipamentos que lhe foram apresentados foram aqueles adquiridos com os recursos financiados, o que ele não estava em condições de afiançar com segurança."
Conforme restou demonstrado, a partir do conjunto de informações trazido pela unidade instrutora, a omissão dos técnicos de campo quanto ao dever de verificar a veracidade das informações por eles certificadas contribuiu para a perpetração das irregularidades verificadas.
Tampouco há contradição entre o fundamento jurídico da condenação, inciso II do art. 58 da Lei 8.443/1992, e o fundamento fático contido no voto condutor do acórdão embargado.
No caso, incumbia aos embargantes a realização de vistorias para certificar a existência física dos bens descritos nos documentos comprobatórios da aquisição. Não obstante essa obrigação, verificou-se que os laudos emitidos atestavam a existência de equipamentos que não correspondiam àqueles que, em tese, deveriam ter sido adquiridos com recursos do financiamento. Essa conduta se amolda, portanto, à hipótese prevista no inciso II do art. 58 da Lei Orgânica do TCU, ato praticado com grave infração à norma. Ressalto, adicionalmente, que essa norma não exige, em seu preceito primário, a ocorrência de dano para a aplicação do preceito secundário, a multa.
Somada às demais condutas de todos aqueles que se inseriam na cadeia de controle, a atuação dos técnicos de campo possibilitou a perpetração da fraude na aquisição dos equipamentos, originando, por consequência, as ações de ressarcimento dos valores repassados, conforme informado pela unidade instrutora, excerto a seguir transcrito:
"1210. Com relação à resposta à diligência, deve-se reconhecer que, de maneira geral, a resposta do BNB às denúncias que lhe foram apresentadas sobre as ocorrências fraudulentas aqui tratadas foi bastante satisfatória. A instituição compreendeu que a gravidade das inúmeras operações de financiamento construídas, do começo ao fim, mediante práticas francamente fraudulentas, constituía ataque inaceitável a recursos públicos, capaz de abalar a boa imagem da instituição e seus técnicos e de ameaçar a própria sobrevivência da entidade, por se mostrar incapaz de dar boa destinação a recursos públicos que lhe foram confiados, duramente retirados da sociedade.
1211. As apurações foram aprofundadas a contendo, resultando em inúmeras punições disciplinares. Todas as operações irregulares foram desconstituídas e são agora objeto de cobrança judicial, com exceção dos casos considerados inviáveis, em que o custo da cobrança superam os eventuais benefícios. Os órgãos de controle foram todos notificados das graves irregulares, com evidentes reflexos penais.
1212. Do ponto de vista do Controle Externo, cabe apenas determinar ao BNB que informe, nas próximas contas do Fundo Constitucional de Financiamento do Nordeste (FNE) , acerca do andamento das ações de cobrança resultantes dos fatos examinados neste processo, instaurando o competente processo de tomada de contas especial sempre que a cobrança administrativa ou judicial se mostrar inviabilizada por algumas das irregularidades apuradas no âmbito das sindicâncias 2011042 e 2011057." (destaquei) 
Quanto à dosimetria, conforme informado no item 30 do voto condutor da decisão embargada, a fixação do valor das multas pautou-se não somente pela quantidade de irregularidades praticadas por cada responsável, mas também pela gravidade das condutas, de forma que o simples número de irregularidades cometidas não é suficiente para demonstrar desproporcionalidade das multas aplicadas, tampouco violação à isonomia.
Não verifico, portanto, as alegadas contradições.
V
José Edison Cavalcante Soares apresenta os seguintes argumentos para fundamentar a existência de contradições na deliberação embargada:
2.11. Com relação à irregularidade 34, o TCU teria confirmado que a máquina vistoriada pelo embargante existe e foi constatada pela CGU e não haveria evidência da participação do embargante em atos de simulação e a ausência de informação expressa, no laudo, seria prática comum entre os técnicos e amplamente aceita pelos superiores hierárquicos;
2.12. Com relação à irregularidade 2:
2.12.1. O deslocamento para São Gonçalo do Amarante não impedia a visita a outro município integrante da região metropolitana de Fortaleza;
2.12.2. O endereço indicado no campo 'Cliente' não era editável, e o endereço visitado teria sido o mesmo indicado pelo gerente da CENOP;
2.12.3. Não teria havido desembolso realizado em razão do laudo emitido;
2.13. Com relação às irregularidades 28 e 29:
2.13.1. O técnico de campo deveria vistoriar a construção de dois galpões e a aquisição de máquinas e equipamentos, não lhe sendo apresentadas todas as informações da operação, mas somente daquilo que seria vistoriado;
2.13.2. Não havia meios para o registro e comprovação das constatações feitas, como, por exemplo, de fotografias;
2.14. Com relação à irregularidade 93:
2.14.1. A descrição da irregularidade diria respeito à função de gerente de negócios e de gerente geral, sem correlação lógica com a função que exercia o embargante, técnico de campo;
2.14.2. O laudo emitido pelo embargante era de vistoria de rotina, ocasião em que os desembolsos já haviam sido realizados.
2.15. Com relação às irregularidades 65, 67, 69, 71, 74, 76, 78, 80, 82, 85, 87 e 92:
2.15.1. Na ausência de parâmetros de mercado, o engenheiro poderia utilizar o método involutivo em vez do método comparativo;
2.15.2. A diferença de meses afetaria as avaliações;
2.15.3. As avaliações realizadas pela CGU e pela Sindicância do BNB não seriam dotadas de imparcialidade.
Sintetizados os argumentos recursais, não verifico, no caso, as alegadas contradições. 
O embargante discorre sobre questões fáticas, impróprias para a espécie recursal, não demonstrando contradições decisórias, mas tão somente a irresignação com o que foi decidido. Contudo, conforme exposto anteriormente, essa espécie recursal, de fundamentação vinculada, se presta ao saneamento de vícios específicos, e não à rediscussão do mérito do julgado.
E relação ao argumento de que não houve simulação, tampouco verifico contradição na decisão embargada, visto ter sido o embargante sancionado com fundamento no art. 58, inciso II, da Lei 8.443/1992 - ato praticado com grave infração à norma legal ou regulamentar de natureza contábil, financeira, orçamentária, operacional e patrimonial - o qual não exige, como se vê, a ocorrência de simulação.
Quanto à irregularidade 2, a conduta do embargante fora adequadamente abordada pela unidade instrutora, nos seguintes termos, sendo pertinente a sanção aplicada:
"assinou o Laudo 0016.2011.937 atestando a aquisição dos equipamentos listados nas notas declaradas falsas pela Sefaz, quando, na data declarada de visita ao local, deslocou-se ao Município de São Gonçalo do Amarante/CE, para realizar vistoria em outra empresa, conforme Documento de Viagem 728743, obtido pela comissão de sindicância do Banco do Nordeste"
A unidade instrutora acrescentou, ainda:
"334. Porém, como já explicado antes, os técnicos de campo retêm parcela da responsabilidade nos casos em que há evidências fortes o suficiente da existência de fraudes ou manipulações na execução das avaliações e vistorias e na confecção dos respectivos laudos ou relatórios. Os técnicos não podiam desconhecer a importância de suas funções na prevenção de fraudes mais amplas no próprio processo de crédito, cujo andamento depende crucialmente da manifestação favorável daquele profissional. Esse papel preventivo exercido pelos técnicos é justamente um dos motivos pelos quais era limitado o poder das agências de realizarem elas próprias essas tarefas.
 (...) 
355. No que diz respeito à Irregularidade 2, ficou bem destacada na imputação a viagem do responsável ao Município de São Gonçalo do Amarante na data da visita à empresa Ceará Indústria, 20/04/2011 (cf. Laudo 016.2011.937 à peça 428, p. 97/98) , a qual tem sede no Município de Horizonte. Entretanto, o responsável nada alegou, especificamente, quanto a essa grave irregularidade, limitando-se a declarar, embora de forma enfática, que vistoriou, pessoalmente e in loco, todos os equipamentos por ele certificados.
356. Tal alegação genérica é insuficiente para elidir a irregularidade porque são graves as suspeitas de que a firma financiada não existia concretamente, mas apenas documentalmente. Com efeito, são inúmeros os indícios nesse sentido. Começando com os fatos anotados pela CGU, nada menos do que quatro notas fiscais apresentadas pela mutuária, no valor total de R$ 3.325.761,33, são fraudulentas. Duas delas possuem indícios manifestos de fraude, por terem sido emitidas por indústria de embalagens plásticas, e não de equipamentos industriais. Em sua resposta a diligência do BNB, a Secretaria da Fazenda do Estado do Ceará saliente que a firma destinatária das notas, Ceará Indústria e Comércio de Embalagens Plásticas Ltda., ou seja, a empresa mutuária, 'não tem cadastro na Sefaz-CE'. Afirma mais que 'As incompatibilidades quanto aos dados do destinatário descaracterizam esta nota fiscal, tornando-a inidônea'.
357. Já a comissão de sindicância do BNB anota que sequer existia placa da empresa no local onde deveria supostamente estar instalada, conforme depoimento de um dos técnicos de campo que visitaram a fábrica, segundo quem 'não se recorda de ter visto qualquer placa com o nome da empresa Ceará Indústria'. Segundo a comissão, é possível que este técnico sequer tenha se certificado de estar visitando a Ceará Indústria, pois no mesmo galpão funcionava também a firma Nordeste Indústria de Plástico Importação e Exportação Ltda. De fato, conforme restou apurado no site da Receita Federal, ambas as indústrias possuíam o mesmo endereço: Avenida Castelo Branco, 6057, Galpão B, Horizonte/CE.
358. A comissão afirma também que o vigilante do imóvel por ela visitado informou que 'naquele prédio jamais funcionou uma empresa com o nome de Ceará Embalagens Plásticas'. A mesma declaração foi dada ao técnico de campo que realizou vistoria na empresa a pedido da comissão sindicante, que acrescentou a informação de que no mesmo local, mas em outro galpão, funcionava outra indústria do mesmo ramo de embalagens plásticas, e também com o nome de Nordeste.
359. Por fim, há a vistoria realizada pelo Técnico de Campo Jackson Roberto de Moura ao mesmo empreendimento em 8/7/2011, pouco mais de dois meses e meio depois da visita supostamente realizada pelo responsável. Este é o técnico que, além de não se recordar de ter visto a placa da indústria, também não encontrou no local duas das máquinas que teriam sido financiadas pelo BNB. Foi encontrá-las em outra fábrica, mas de refrigerantes, esta situada em Fortaleza, sem que se conheça qualquer razão para esse fato.
360. Em razão dessa multiplicidade de indícios de operação fraudulenta, todos convergindo no sentido da simulação de compra dos equipamentos com o objetivo de desviar os recursos financiados para outros objetivos, as justificativas apresentadas, omissas em esclarecer cada um deles, não podem prosperar, devendo ser rejeitadas." (destaquei) 
Do mesmo modo, em relação às irregularidades 28 e 29, a conduta do embargante restou adequadamente individualizada nos itens 361 a 367 do relatório que antecede a decisão embargada, tampouco havendo erro de capitulação.
Especificamente quanto à irregularidade 93, o embargante alega que a descrição fática diria respeito às atribuições do gerente de negócios e do gerente geral, sem correlação lógica com a função que exercia, técnico de campo. 
Equivoca-se o embargante. A conduta do técnico de campo foi corretamente individualizada nos itens 368 a 373 do relatório. Nesse contexto, destaco que, conforme registrado no item 371 do relatório, o embargante afirmou ter conferido a descrição das máquinas em consonância com o especificado nas notas fiscais, as quais apresentavam o número do chassi dos equipamentos. Contudo, em resposta à diligência da comissão, a representante exclusiva no Brasil da marca Caterpillar informou que, dos sete bens financiados à empresa Jaguar Empreendimentos, cinco teriam números de série incompatíveis com equipamentos da marca. 
Em relação às irregularidades 65, 67, 69, 71, 74, 76, 78, 80, 82, 85, 87 e 92, as quais abordam a avaliações dos imóveis oferecidos em garantia, verifico, mais uma vez, que os argumentos apresentados pelo embargante - questionamentos acerca da correição ou imparcialidade do critério adotado pela CGU ou pela Sindicância do BNB - não demonstram a existência de contradição no acórdão embargado, mas tão somente irresignação quanto ao que foi decidido.
Por fim, com relação à suposta contradição entre o fundamento da sanção e as atribuições da função exercida pelo embargante, técnico de campo, esclareço que, diferentemente do que sustenta, foi aplicada a multa prevista no inciso II do art. 58 da Lei 8.443/1992 (ato praticado com grave infração à norma) , e não aquela descrita no inciso III (ato de gestão) , de modo que inexiste a alegada contradição entre os fundamentos legais e fáticos da decisão.
VI
Francisco Bento de Araújo alega a existência de duas contradições relacionadas:
2.16. Aos fundamentos da decisão, que seriam dissociados da realidade fática; e 
2.17. Ao fundamento da multa cominada.
Não verifico as mencionadas contradições.
Quanto aos argumentos relacionados à suposta contradição existente entre os fundamentos da decisão e os fatos, teço as seguintes observações.
Medidas e estratégias de defesa adotadas pelo embargante no âmbito do processo administrativo disciplinar promovido pelo BNB, tais como a não interposição de recurso contra a decisão disciplinar, não afetam o juízo proferido pelo TCU. Em face do princípio da independência de instâncias, o deslinde da apuração da responsabilidade do empregado em outras instâncias decisórias, tais como a administrativa, não vincula a decisão desta Corte de Contas. Nesse sentido, oportuno mencionar que a transcrição, pela unidade instrutora, dos resultados desse processo administrativo teve o intuito apenas de contextualizar as irregularidades ocorridas, não sendo utilizados como razões de decidir.
Com relação aos apontamentos referentes à irregularidade 28, esclareço que o embargante não foi sancionado por estas condutas, conforme exposto na conclusão da unidade instrutora, abaixo transcrita, incorporada às razões de decidir desta Corte:
"683. Portanto, as razões de justificativas para a Irregularidade 28, preponderantemente voltada para os equipamentos, podem ser acatadas, tendo em vista não só essas considerações, mas também aquelas expendidas no item 284, acima, enfatizando as dúvidas razoáveis que existem sobre a imputação de que os técnicos de campo do BNB não se depararam, em duas vistorias realizadas, com as máquinas financiadas em um dos galpões do empreendimento."
Quanto aos demais argumentos, observo que o embargante não menciona contradições propriamente ditas, buscando apenas refutar os fatos e condutas que lhe foram imputados. Conforme mencionei anteriormente, essa espécie recursal, de fundamentação vinculada, não propicia esse tipo de exame, devendo ser essas questões direcionadas ao recurso adequado, no caso, pedido de reexame, modalidade dotada de efeito devolutivo amplo, propícia para a rediscussão do mérito e demais questões processuais.
No caso, o embargante, então gerente de negócios na Agência Fortaleza Montese, respondeu pelas irregularidades verificadas na Operação de Crédito B000032201/001, celebrada com a firma Nordeste Indústria de Embalagens Ltda., no valor de R$ 5.700.000,00, para uma nova planta industrial em Eusébio/CE. Constatou-se que os recursos não foram aplicados de acordo com a cédula de crédito, pois não foram construídos os dois galpões e um refeitório previstos, conforme registrado no relatório da decisão embargada:
"Foram encontrados no local apenas 2 galpões antigos e 1 seminovo, todos alugados a duas empresas de terceiros. Conforme mencionado pela comissão de sindicância, o laudo 152.2009.227, de 3/4/2009, emitido anteriormente à concessão do empréstimo, já atestava a existência, no local, de três grandes galpões onde funcionaria a citada indústria, estando dois deles em fase final de construção e o outro plenamente reformado. Como prova de que os recursos não se destinaram às finalidades previstas no instrumento de crédito, o relatório da comissão de sindicância apresenta tabela demonstrando os gastos efetuados na conta recebedora dos desembolsos, revelando, entre outros, pagamentos a terceiros e transferências no montante de R$ 4.872.873,00 para outras empresas do grupo ou para contas pessoais do seu controlador."
A responsabilização do embargante decorreu da omissão relativa às atribuições de gerente, por não acompanhar criteriosamente o andamento do projeto, conforme registrou a unidade instrutora:
"677. A gravidade da falta atribuída ao responsável pode explicar a pena relativamente maior que lhe foi aplicada. O responsável é um dos signatários da Cédula de Crédito 189.2010.757.1512, firmada com a empresa Nordeste Indústria de Embalagens Ltda., no valor de R$ 5.700.000,00, discutida com mais detalhes nos itens 291/295, acima. Nessa operação, as irregularidades vão além da falsificação de documentos fiscais e da atestação defeituosa das inversões supostamente realizadas, atingindo a própria cédula de crédito emitida pela mutuária e que vale pelo contrato da operação. A peça foi manipulada para simular o financiamento da construção de novos galpões industriais, servindo os antigos, com mesma área, como garantia da operação. Mas na realidade, nenhum galpão foi construído, tendo os antigos sido atestados como se fossem os novos.
 (...) 
684. No que tange à Irregularidade 29, mais voltada para as obras civis, no entanto, as provas disponíveis nos autos demonstram cabalmente que os dois galpões e um refeitório previstos no financiamento, orçados em R$ 829.065,84 (e mais R$ 398.320,00 para as instalações elétricas) , não foram construídos, ou sequer iniciados. De acordo com a CGU, um desses galpões poderia ter sido construído, levando-se em conta que, durante a visita que realizou ao empreendimento, encontrou um galpão seminovo com 900 m2 de área, com aparência de ter sido construído havia não muito tempo (cf. peça 30, p. 77) .
685. A comissão de sindicância do BNB, porém, não tem dúvidas em afirmar que nenhuma das obras previstas foi executada com os recursos do financiamento em questão. Baseia-se em laudo de vistoria realizada antes da concessão do crédito segundo o qual existiam '3 grandes galpões onde funcionará a citada indústria, estando 2 deles em fase final de construção e o outro plenamente reformado' (peça 64, item 326) . Esse laudo é datado de 3/4/2009, enquanto a cédula de crédito do financiamento é de 4/8/2010 (cf. peça 92, p. 54/73) .
686. Além do mais, há o depoimento do empresário prestado ao Ministério Público Federal, cuja cópia do termo correspondente foi trazida pelo próprio responsável em sua defesa, reconhecendo diretamente que os galpões foram construídos com recursos próprios, antes da concessão do crédito em questão (peça 448, p. 122) . Portanto, é pacífico que o contrato de crédito fora simplesmente manipulado para fazer crer que novos galpões, semelhantes aos existentes, seriam construídos."
Quanto aos argumentos relacionados à multa, foi aplicada ao embargante a multa prevista no inciso II do art. 58 da Lei 8.443/1992, e não aquela do inciso III do mesmo dispositivo legal, conforme sustentado nos embargos. Ademais, não verifico contradição entre as irregularidades verificadas, suporte fático, e a capitulação da sanção, suporte jurídico da decisão.
VII
Manoel Neto da Silva sustenta que o acórdão embargado não teria analisado os argumentos acerca da responsabilização do embargante, notadamente quanto aos fatos de que:
2.17.1. A liberação dos recursos diretamente ao mutuário estava objetivamente prevista em norma do banco; 
2.17.2. Não havia recomendação do banco para que os recursos fossem liberados diretamente ao fornecedor dos bens;
2.17.3. Não foram explicitadas as razões pelas quais foi responsabilizado, considerando que o procedimento fora efetuado estritamente em consonância com as orientações vigentes à época, em especial o item 2.3 do Manual de Procedimentos - Operações de Crédito;
2.17.4. A Auditoria do banco teria isentado o embargante quanto à omissão na vistoria, atividade que não seria atribuição do gestor geral da agência;
2.17.5. Em relação à constatação de que as notas fiscais foram emitidas por empresa pertencente ao mesmo controlador, a decisão não atentou para o fato de a fornecedora ser uma concessionária autorizada da marca KPMG, dotada de estrutura de venda, estoque e assistência técnica. Não se tratava de empresa de fachada, sendo, inclusive, tradicional cliente da agência.
Não verifico as mencionadas omissões. 
Em verdade, as razões recursais acerca da explicitação da responsabilização do embargante, bem as circunstâncias do caso, notadamente a possibilidade de liberação dos recursos diretamente ao mutuário e a ausência de recomendação para que os recursos fossem liberados diretamente ao fornecedor dos bens, já foram analisadas na deliberação embargada e todas as questões foram decididas, não caracterizando omissão o fato de não terem sido adotadas as teses e interpretações preferidas pelo embargante.
Nesse contexto, cabe lembrar o enunciado da jurisprudência selecionada desta Corte, para a qual "não há omissão quando a matéria é analisada na instrução da unidade técnica que consta do relatório e que integra as razões de decidir da deliberação." (Acórdão 131/2015-TCU-Primeira Câmara, de minha relatoria) . Nesse mesmo sentido apontam outros julgados (Acórdão 302/2015-TCU-Plenário, 1.118/2017-2ª Câmara e 8.345/2016-2ª Câmara) .
Ademais, verifico que a conduta do embargante, bem como a respectiva análise da culpabilidade foram adequadamente abordados pela unidade instrutora, itens 732 e 747 do relatório que acompanha a decisão embargada, fundamentos incorporados às minhas razões de decidir.
O embargante, gerente geral da Agência Fortaleza Centro à época dos fatos, foi responsabilizado pela "aceitação de 36 notas fiscais, no valor total de R$ 15.755.000,00, que comprovavam a compra dos equipamentos financiados, as quais, posteriormente, foram canceladas pelo fornecedor pelo artifício da suposta devolução das máquinas pelo adquirente através de notas de devolução no mesmo valor das de compra". Com isso, os recursos foram depositados diretamente na conta da mutuária, que, após dispor livremente deles, tornou-se inadimplente com o banco.
Quanto à alegação de que a auditoria do banco teria isentado o embargante, conforme mencionei anteriormente, em face do princípio da independência de instâncias, essa Corte não se vincula a eventuais decisões adotadas em outras instâncias, tais como a administrativa. 
Em relação às notas fiscais, esclareço que, se por um lado, o fato de a empresa emitente pertencer ao mesmo grupo econômico da mutuária não demonstra a omissão do gestor, por outro, quando analisado em conjunto com os demais apontamentos, tais como o desembolso direto na conta da mutuária e a ausência de vistoria dos equipamentos, verifica-se a inobservância do dever de cuidado e, consequentemente, a culpa do embargante.
Ademais, verifico que a questão das vistorias foi suficientemente abordada no relatório que antecede o voto da decisão embargada, a seguir transcrito:
"740. No presente caso é de se destacar que nenhuma vistoria nos equipamentos foi realizada quer na primeira operação, iniciada na Agência Aracati, quer na segunda. Nesta última operação, aliás, a vistoria sequer chegou a ser solicitada pelo responsável, antes ou depois do desembolso. Conforme anotado pela comissão de sindicância (peça 71, p. 34/35) . Destaque-se que a vistoria dos equipamentos não foi solicitada nem antes nem depois do desembolso, notando que a realização da vistoria até 60 dias do desembolso é prevista no manual de crédito (Normativo 3102-MP-OC-13-1-5.1.5) .
741. O responsável alega que as vistorias são requisitadas automaticamente pelo sistema por ocasião do desembolso e que caberia à Cenop realizar as fiscalizações. Porém, o fato é que nenhum laudo consta do sistema informatizado de controle das vistorias (Siat) . Assim, tendo ou não requisitado vistorias, caberia ao responsável cobrar da Cenop as providências devidas para a sua realização.
742. Para a operação anterior, há documentos mostrando que o responsável, de fato, requisitou a realização de vistorias. Essa primeira operação interesse da mutuária foi contratada incialmente na Agência de Aracati/CE, prevendo o financiamento de R$ 5.000.000,00 para a compra de equipamentos de terraplenagem (vinte retroescavadeiras) , que é o mesmo objeto da operação em análise. Após a liberação dos recursos em 30/12/2009, a operação foi transferida, em 4/3/2010, para a Agência Fortaleza Centro, dirigida pelo responsável (peça 132, p. 41) .
743. Para essa operação, foram solicitadas duas vistorias. Estranhamente, a primeira delas foi solicitada em 7/1/2010 pela Agência Centro de Fortaleza, que ainda não era a responsável pela operação (peça. 132, p. 39) . Essa requisição foi frustrada em 16/4/2010 pela Cenop de Natal, com a informação de que, de acordo com a empresa, as máquinas financiadas estavam no Ceará e em outros estados. Aquela central informou ainda que o capital da mutuária não havia sido integralizado; que os seguros das máquinas dadas em garantia não haviam sido providenciados; e que o fundo de liquidez que deve integrar o rol de garantias, não havia sido constituído (peça 132, p. 39) .
744. Importa ressaltar que o desembolso do crédito relativo à segunda operação, no valor de R$ 9.925.650,00, ocorreu em 2/8/2010 (peça 71, item 1276) , poucos meses depois, portanto, da Cenop/NAT ter registrado os três inadimplementos de condições por parte da mutuária, o que deveria suscitar, inafastavelmente, a revisão imediata da viabilidade de se entabular novo relacionamento com firma manifestamente problemática no cumprimento das obrigações por ela assumidas.
745. A segunda requisição de vistoria foi feita em 23/4/2010, logo depois da primeira solicitação ter sido frustrada (peça 132, p. 40) . Ao que consta do processo, tal solicitação não chegou a ser atendida, sem que tenha sido dada qualquer explicação para a não realização da vistoria, não havendo notícia de que tenha havido cobrança da Agência Centro pela omissão de providências.
746. Como se pode facilmente deduzir pelas ações descritas acima, nas duas operações com a firma Constram Construções Transportes e Locações de Máquinas Ltda., envolvendo recursos do FNE no valor total de R$ 14.925.650,00, ficou evidente a omissão de providências e cautelas, inclusive previstas nos manuais procedimentais em vigor no BNB, tanto na fase de contratação como na de administração do crédito. As omissões são graves e continuadas, com utilização de métodos fraudulentos, provocando o total alheamento do banco em relação ao destino dado aos recursos públicos entregues sem maiores controles a empresa privada, de forma que também se evidencia a deliberada intenção de repassar recursos à mutuária para movimentação ao seu exclusivo talante." (destaquei) 
A par do exposto, não há que se falar em omissão da decisão embargada, mas tão somente o não acolhimento dos argumentos de defesa, matéria impugnável por outra via recursal.
VIII
José Ricáscio Mendes de Sousa, gerente geral da Agência Fortaleza Bezerra de Menezes à época dos fatos, alega a existência de omissões, contradições e obscuridades, conforme explicitado no relatório que antecede este voto. Não verifico, contudo, os mencionados vícios.
De início, ressalto que, não obstante ter sido promovida audiência do embargante em face de nove irregularidades (32, 33, 50, 68, 70, 72, 89, 92 e 93) , ele foi apenado somente por cinco ocorrências (68, 70, 72, 89 e 93) .
As irregularidades 33, 50 e 92 foram previamente afastadas pela unidade instrutora, itens 518, 528 e 556 do relatório, conclusão à qual me alinhei, item 7 do voto condutor da decisão embargada. 
O embargante tampouco foi sancionado pela irregularidade 32, pelos motivos que registrei nos itens 31 e 32 do voto, a seguir transcritos, ocasião em que não acolhi as conclusões da unidade instrutora:
"31. Para as demais ocorrências remanescentes relativas aos apontamentos da comissão responsável pela sindicância 2011057, indicadas pela unidade instrutora na alínea "b" do parágrafo 1213 do relatório que antecede este voto, de números 32, 34, 41, 53 a 64, dissinto da proposta de aplicação de multa, tendo em vista que as análises empreendidas não trouxeram elementos suficientes para caracterizar dolo, erro grosseiro ou culpa grave dos gestores, em especial quanto à atuação de alguns técnicos de campo, elementos exigidos pelo art. 28 da Lei de Introdução às Normas do Direito Brasileiro para justificar a medida sancionadora. 
32. Trazidas essas ponderações, observo, ainda, que algumas ocorrências não descrevem minimamente condutas que possam ser imputadas aos responsáveis ou a própria infração legal cometida, impossibilitando, por conseguinte, o exercício da ampla defesa. Ademais, há irregularidades que não apresentam elementos probatórios mínimos, fundamentam-se tão somente em declarações colhidas em sindicância, as quais, desacompanhadas de outros elementos, possuem baixo ou nenhum valor probatório." (destaquei) 
A par do exposto, como o efeito devolutivo dos recursos adstringe-se, quanto à extensão, à matéria julgada e impugnada, matérias que não fundamentaram a sanção ora embargada não se inserem no âmbito de cognição recursal, não cabendo, portanto, examinar os argumentos em que o embargante argui vícios de omissão, contradição ou obscuridade em relação a essas ocorrências (32, 33, 50 e 92) .
Com relação aos demais argumentos recursais, ressalto que a conduta do embargante foi adequadamente especificada para cada uma das cinco irregularidades que ensejaram a aplicação de multa, conforme se observa na seguinte tabela, constante do item 28 do voto condutor da decisão embargada: 
	Operação de Crédito B000022101/001, com a firma Finhouse Construção Civil. Ltda., no valor de R$ 2.980.000,00, para compra de 5 escavadeiras hidráulicas.

	68
	1. Aceitação de nota fiscal não eletrônica inidônea, cuja firma emitente, empresa Global Equipamentos, declarou não a ter emitido;
2. A referida nota apresenta fortes indícios de adulteração por não trazer o número de série dos equipamentos financiados, supostamente adquiridos, não possuir o selo fiscal relativo ao trânsito da suposta mercadoria pelos postos fiscais desde Sumaré/SP e não identificar o suposto transportador dos equipamentos;
3. Mesmo assim, o gerente geral autorizou o desembolso direto dos recursos na conta da mutuária, sem que fosse efetuada vistoria prévia sobre os equipamentos ou fosse verificado se o pagamento foi efetuado por ela.

	Operação de Crédito B000023101/001, com a firma Construmar Construções Ltda., no valor de R$ 2.980.000,00, para compra de 5 escavadeiras hidráulicas.

	70
	1.  Aceitação de nota fiscal inidônea, no valor de R$ 2.980.000,00, cuja firma que constava como emitente, empresa Global Equipamentos, declarou à comissão de sindicância não a ter emitido. A Sefaz/CE declarou à comissão que a referida empresa estava autorizada a emitir notas fiscais eletrônicas desde 1/4/2010, não havendo registro de entrada da nota no Estado do Ceará, conforme consulta ao sistema próprio;
2. A referida nota apresenta fortes indícios de adulteração por não trazer o número de série dos equipamentos financiados, supostamente adquiridos, não possuir o selo fiscal relativo ao trânsito da suposta mercadoria pelos postos fiscais desde Sumaré/SP e não identificar o suposto transportador dos equipamentos;
3. Mesmo assim, o gerente geral autorizou o desembolso direto dos recursos na conta da mutuária, sem que fosse efetuada vistoria prévia ou fosse verificado se o pagamento foi efetuado por ela.

	Operação de Crédito B000025001/001, com a firma Construtora Conterrânea Ltda., no valor de R$ 2.980.000,00, para compra de 5 escavadeiras hidráulicas.

	72
	1.  Aceitação de nota fiscal não eletrônica inidônea, no valor de R$ 2.980.000,00, cuja firma que constava como emitente, empresa Global Equipamentos, declarou à comissão de sindicância não a ter emitido. A Sefaz/CE declarou à comissão que a referida empresa estava autorizada a emitir notas fiscais eletrônicas desde 1/4/2010, não havendo registro de entrada da nota no Estado do Ceará, conforme consulta ao sistema próprio;
2. A referida nota apresenta fortes indícios de adulteração por não trazer o número de série dos equipamentos financiados, supostamente adquiridos, não possuir o selo fiscal relativo ao trânsito da suposta mercadoria pelos postos fiscais desde Sumaré/SP e não indicar o suposto transportador dos equipamentos;
3. Mesmo assim, o gerente geral autorizou o desembolso direto dos recursos na conta da mutuária, sem que fosse efetuada vistoria prévia ou fosse verificado se o pagamento foi efetuado por ela.

	Operação de Crédito B000037301/001, com a firma MP Empreendimentos, no valor de R$ 2.954.000,00, para a compra de 2 escavadeiras hidráulicas, 3 motoniveladoras, 1 pá carregadeira, 1 rolo vibratório e 1 retroescavadeira.

	89
	1. Aceitação de notas fiscais inidôneas, supostamente emitidas pela Marcosa S/A Máquinas e Equipamentos e pela empresa Fornecedora Máquinas e Equipamentos Ltda.;
2. Autorização, efetuada de próprio punho pelo gerente geral, mediante aposição de carimbo no documento contábil de desembolso e sem prévia vistoria aos equipamentos supostamente adquiridos, do crédito direto em conta do cliente, mesmo tendo sido alertado pelo gerente executivo operacional acerca de anormalidades existentes nas notas e sido aconselhado a fazer o desembolso ao fornecedor.

	Operação de Crédito B1000115201/001, com a firma Jaguar Empreendimentos Imobiliários Ltda., no valor de R$ 2.382.100,00,00, para a compra de 1 escavadeira hidráulica, 1 compactador, 1 motoniveladora e 2 tratores de esteira.

	93
	1. Apresentação de notas fiscais inidôneas, substituídas posteriormente por notas fiscais eletrônicas, aceitas pelo gerente geral, quando deveria ter pedido esclarecimentos para a ilegal tentativa de fraude;
2. Apresentadas as notas fiscais eletrônicas, já naturalmente suspeitas diante da primeira tentativa de fraude, a Secretaria da Fazenda declarou que elas não seriam idôneas, pois não correspondiam a uma efetiva saída de mercadoria, uma vez que empresa emitente declarou ao fisco que não realizou qualquer movimentação econômico-fiscal nos exercícios de 2010 e 2011;
3. Sem qualquer conferência, o gerente geral autorizou o desembolso diretamente na conta da mutuária, mesmo diante da tentativa de fraude na apresentação de notas fiscais e sem qualquer garantia de que os recursos seriam de fato aplicados na finalidade estabelecida;
4. Posteriormente, no Laudo de Acompanhamento de Projeto 182.2011.297, o técnico de campo atestou que as máquinas foram vistoriadas em obras no Porto de Pecém. Contudo, a veracidade do laudo tornou-se questionável em face da declaração da representante autorizada da Caterpilar (Marcosa) , segundo a qual não existiam máquinas daquela marca com os números de série que estavam indicados na maior parte das notas fiscais. Informou, ainda, que os equipamentos restantes, que continham números compatíveis com a marca, não foram vendidos no Brasil, mas no Chile e no México.

Com relação às irregularidades 68, 70 e 72, em linha geral, o embargante busca demonstrar que haveria omissão na decisão, que não teria considerado as competências e atribuições por ele exercidas. De forma ampla, tenta atribuir a responsabilidade pelas irregularidades a outros empregados do banco, tais como técnicos e gerentes de negócios. Contudo, as teses levantadas não demonstram omissões da decisão, visto que esses mesmos argumentos foram devidamente analisados pelo Tribunal na ocasião da prolação da decisão embargada.
Conforme registrado pela unidade instrutora, essas irregularidades apresentaram basicamente as mesmas falhas: (1) aceite de notas fiscais com indícios de inidoneidade, sem descrição do número de série e sem o selo de trânsito desde a origem; (2) liberação dos recursos sem prévia vistoria dos equipamentos; (3) ateste de aquisição mediante laudos falhos.
Nessas três irregularidades o embargante autorizou a liberação dos recursos sem adotar medidas de cautela mínima. Não havia pronunciamento sobre a conformidade ou validade das notas fiscais apresentadas e o relatório de vistoria não informava características mínimas que pudessem identificar os equipamentos, tais como número de série.
Ademais, ressalto que a questão da análise da conformidade das notas fiscais foi adequadamente examinada pela unidade instrutora, itens 514 a 516 do relatório, não havendo, conforme se observa do excerto a seguir transcrito, omissão, obscuridade ou contradição quanto ao tema:
"514. Neste processo, as principais alegações contidas nas razões de justificativa em estudo, são, primeiro, a de que não cabia ao responsável, como gerente geral da agência, a análise de conformidade das notas fiscais, tarefa que ficava à cargo principalmente das gerências de negócios e executiva da agência e, segundo, de que, ao autorizar a liberação do crédito à mutuária, determinou no mesmo momento a inclusão de atividade de vistoria no sistema de avaliações do BNB, tudo na forma das prescrições normativas que regem as operações de crédito na instituição.
515. Sobre a primeira questão, relativa à análise de conformidade, com efeito, no que tange à divisão de tarefas dentro da agência, as normas de procedimento relativas às operações de crédito realmente atribuem ao gerente de negócios titular da carteira à qual se vincule o cliente 'tomar as providências e zelar para que sejam cumpridos todos os procedimentos necessários para o desembolso de crédito, cumprindo-se todas as obrigações e formalidades do contrato', o que certamente inclui a análise de conformidade e validação dos documentos necessários à liberação do crédito.
516. Mas tal previsão normativa não quer dizer que o gerente geral, como destinatário principal do resultado da análise das notas fiscais apresentadas, está completamente isento de responsabilidades no tocante à correção da informação resultante, uma vez que lhe cabe avaliar, com base nela, a possibilidade de desvio dos recursos da finalidade prevista no contrato, caso em que a liberação estaria contraindicada. Trata-se, portanto, de atividade substantiva, e não meramente adjetiva ou formal, de modo que, em regra, o juízo de conformidade há de vir acompanhado dos fundamentos de fato e de direito para que possa ser aceito."
No tocante às alegações de contradição, verifico que o embargante se equivoca quanto ao conceito jurídico desse vício, pois não aponta, em seus argumentos recursais, incompatibilidades entre as proposições verificadas na fundamentação (voto) ou, ainda, incompatibilidades verificadas entre a fundamentação (voto) e o acórdão (dispositivo) . Busca tão somente rediscutir o mérito da decisão.
Tampouco verifico omissão nas análises das irregularidades 89 e 93.
Conforme destacado no item 544 do relatório que acompanha o acórdão embargado, apesar de a irregularidade 89 ser semelhante às 68, 70 e 72, há um agravante: o embargante foi alertado pelo gerente executivo operacional acerca de anormalidades existentes nas notas fiscais e aconselhado a efetuar o desembolso não ao cliente, mas ao fornecedor.
Com relação à irregularidade 93, conforme registrado no item 566 do relatório, o embargante "teve contato estreito com a operação desde o início, tendo sido advertido pelo gerente executivo acerca da fragilidade das notas inicialmente apresentadas e determinado sua substituição por notas fiscais eletrônicas". 
A questão da vistoria foi assim abordada pela unidade instrutora:
"567. Não há dúvida que a realização da vistoria prévia dos bens supostamente adquiridos era providência que se impunha até pelo vício original da apresentação de notas que não foram aceitas pela agência. A demora na realização da vistoria solicitada por ocasião da liberação só vem agravar mais ainda a omissão do responsável. De fato, tal vistoria de desembolso teve de aguardar nada menos do que cinco meses para ser realizada, e mesmo assim, nos moldes habituais, sem descrição do número de série dos equipamentos e sem relatório fotográfico, apesar de as supostas notas fiscais trazerem o suposto número de série ou do chassis das supostas máquinas." (destaquei) 
A par do exposto, restou claro que a maioria dos argumentos lançados consistem em tentativa de rediscutir o mérito da matéria decidida por este Colegiado. Contudo, tal finalidade é incabível na espécie recursal eleita, a qual é via estreita destinada tão somente a integrar ou esclarecer a decisão impugnada. Se os embargantes querem demonstrar seu inconformismo com o resultado do julgamento e reinstalar a discussão jurídica já apreciada pelo Tribunal, deverão fazê-lo pelas vias recursais adequadas, pois extrapola os limites dos embargos de declaração o rejulgamento da matéria decidida.
De tal modo que, inexistindo quaisquer contradições, obscuridades, omissões ou quaisquer outros vícios a serem sanados na deliberação atacada, devem ser rejeitados os presentes embargos.
Ante o exposto, voto por que o Tribunal adote o Acórdão que ora submeto à deliberação deste Colegiado.
TCU, Sala das Sessões Ministro Luciano Brandão Alves de Souza, em 19 de fevereiro de 2020.
Ministro BRUNO DANTAS 
Relator